臺灣高等法院刑事判決
111年度上訴字第294號
上  訴  人  臺灣新北地方檢察署檢察官
被      告  蔡汶峰

上列上訴人因被告詐欺等案件，不服臺灣新北地方法院110年度
金訴字第592號、第633號，中華民國110年11月26日第一審判決
（起訴案號：臺灣新北地方檢察署110年度偵字第23867號，及追
加起訴案號：109年度偵字39054號、110年度偵字第13120號、23
197號、23873號），提起上訴，本院判決如下：
    主  文
上訴駁回。
    事  實
一、蔡汶峰於民國109 年7 月6 日前某日，基於參與犯罪組織之
    犯意，加入某真實姓名年籍不詳之成年人所發起、主持之三
    人以上，以實施詐術為手段所組成具有持續性、牟利性之有
    結構性詐欺集團組織，並與渠所屬之詐欺集團成員意圖為自
    己不法之所有，基於三人以上共同犯詐欺取財及一般洗錢之
    犯意聯絡。先由蔡汶峰以不詳方式，將其名下之玉山商業銀
    行（下稱玉山銀行）帳號0000000000000 號帳戶、中華郵政
    股份有限公司樹林三多郵局（下稱郵局）帳號000000000000
    00號帳戶，提供給其所屬之詐欺集團，作為遂行詐欺之收款
    工具，並負責提領被害人匯入之詐欺款項即擔任俗稱車手之
    角色。俟該詐欺集團不詳成員各以如附表所示之詐欺方式訛
    騙如附表所示之人，致其等陷於錯誤，而陸續於如附表所示
    之時間，匯款至蔡汶峰前開玉山銀行、郵局帳戶，旋由同詐
    欺集團不詳成員，以不詳方式告知蔡汶峰應提領之款項。嗣
    由蔡汶峰於如附表所示之時間，提領如附表所示之款項，再
    於不詳時、地，以不詳方式，將所提領之款項上繳給同詐欺
    集團不詳成員收取，而以此方式製造金流之斷點，致無從追
    查前揭犯罪所得之去向，而掩飾或隱匿該等犯罪所得，蔡汶
    峰並因而獲取提領金額半數作為報酬。
二、案經古惠姍、吳江秋訴由新北市政府警察局樹林分局報告；
    黃明玟訴由高雄市政府警察局左營分局報告；張妤訴由桃園
    市政府警察局龜山分局報告臺灣桃園地方檢察署陳請臺灣高
    等檢察署檢察長令轉；蘇子珽訴由臺南市政府警察局佳里分
    局報告臺灣新北地方檢察署檢察官偵查起訴。
    理  由
一、被告經合法傳喚，無正當理由未到庭，依刑事訴訟法第371
    條之規定，不待其陳述，逕行判決。
二、被告於原審審理中，對於本件認定犯罪事實所憑證據之供述
    證據，均不爭執證據能力，經審酌該言詞陳述或書面陳述作
    成時之情況，該等證據並無違背法定程序取得或顯不可信之
    情形，以之作為證據均屬適當，依據刑事訴訟法第159條之5
    規定，自應認為均有證據能力。至於組織犯罪防制條例第12
    條明定「訊問證人之筆錄，以在檢察官或法官面前作成，並
    經踐行刑事訴訟法所定訊問證人之程序者為限，始得採為證
    據。」，則本案關於證人之警詢筆錄，既非在檢察官或法官
    面前作成，依上述規定，自不得作為認定被告涉犯組織犯罪
    防制條例罪名之事證，是證人警詢筆錄於認定被告違反組織
    犯罪防制條例罪名時並無證據能力。其餘認定事實所引用之
    非供述證據，並無證據證明係公務員違背法定程序所取得，
    且就本案待證事項復具有相當關連性，亦無刑事訴訟法第15
    9條之4顯有不可信之情況與不得作為證據之情形，復經本院
    於審理期日依法進行證據之調查、辯論，依同法第158條之4
    規定之反面解釋，亦均應有證據能力。
三、上揭犯罪事實，業據被告於原審審理時坦承不諱（金訴592 
    卷41、49頁），核與證人即告訴人古惠姍於警詢之證述（偵
    23867 卷第31至39頁）、證人即告訴人吳江秋於警詢之證述
    、偵查中之結證（偵39054 卷第8 至9 、33頁）、證人即告
    訴人黃明玟於警詢之證述（偵13120 卷第16至17頁）、證人
    即告訴人張妤於警詢之證述（偵33595 卷第25至27頁）、證
    人即告訴人蘇子珽於警詢之證述（偵23873 卷第19至22頁）
    、證人黃鈞廷於偵查中之結證（偵39054 卷第43頁正反面）
    ，均大致相符相符（前揭證人於警詢中之證述，均不作為認
    定被告參與犯罪組織之部分之證據，僅作為認定被告加重詐
    欺及一般洗錢部分之證據）。此外，被告之供述復有告訴人
    古惠姍提出之①台幣存款歷史交易明細查詢（偵23867 卷第5
    7至82頁）、②LINE對話紀錄、投資平台頁面截圖（偵23867 
    卷第243 至265 頁）、告訴人吳江秋提出之①臉書貼文截圖
    （偵39054 卷第35頁）、②Messenger 對話紀錄（偵39054 
    卷第35至38頁）、③自動櫃員機交易明細表（偵39054 卷第1
    9頁）、④郵政儲金金融卡影本（39054 卷第21頁）、告訴人
    黃明玟提出之①LINE對話紀錄截圖（偵13120 卷第34至39、4
    8頁）、②轉帳交易結果通知截圖（偵13120 卷第40頁）、③
    聯絡人畫面截圖（偵13120 卷第42頁）、④通話記錄截圖（
    偵13120 卷第43至47頁）、告訴人張妤提出之①新臺幣轉帳
    紀錄截圖（偵33595 卷第65頁）、②投資平台頁面、LINE對
    話紀錄截圖（偵33595 卷第67至69頁）、③王裕承身分證翻
    拍照片（偵33595 卷第69頁）、告訴人蘇子珽提出之①臉書
    貼文截圖（偵23873 卷第33頁）、②臺幣轉帳紀錄截圖（偵2
    3873 卷第35頁）、③LINE對話紀錄（偵23873 卷第37至87頁
    ）、被告玉山銀行帳戶基本資料、顧客基本資料查詢、交易
    明細（偵23867 卷第101 、103 頁、偵33595 卷第57頁）、
    被告郵局帳戶查詢存簿變更資料及提款密碼錯誤紀錄、查詢
    金融卡變更資料、帳戶基本資料、客戶歷史交易清單（偵13
    120 卷第11至13頁反面）在卷可以佐證。綜上證據，足認被
    告之犯行堪以認定，應予依法論科。　　
四、論罪科刑：
  ㈠核被告所為，係犯組織犯罪防制條例第3 條第1 項後段之參
    與犯罪組織罪、刑法第339 條之4 第1 項第2 款之三人以上
    共同詐欺取財罪及洗錢防制法第14條第1 項之一般洗錢罪。
  ㈡被告與其所屬之不詳之詐欺集團成員間，有犯意聯絡及行為
    之分擔，應依刑法第28條之規定，論以共同正犯。 
  ㈢如附表編號1 、5 所示之告訴人，因本案詐欺集團成員施行
    詐術而多次將款項轉入被告玉山銀行帳戶，所侵害者均係其
    等個人之財產法益。又被告對如附表所示之告訴人遭詐欺之
    款項多次提領之行為，均係為達到詐欺取財之目的，而各侵
    害告訴人之同一財產法益，各行為之獨立性均極為薄弱，難
    以強行分開，依一般社會健全觀念，應就針對同一告訴人遭
    詐騙款項之多次匯款及被告多次領款行為，均視為數個舉動
    之接續施行，合為包括之一行為予以評價，各論以接續犯之
    一罪。
  ㈣加重詐欺罪，係侵害個人財產法益之犯罪，其罪數之計算，
    核與參與犯罪組織罪之侵害社會法益有所不同，審酌現今詐
    欺集團之成員皆係為欺罔他人，騙取財物，方參與以詐術為
    目的之犯罪組織。倘若行為人於參與詐欺犯罪組織之行為繼
    續中，先後多次為加重詐欺之行為，因參與犯罪組織罪為繼
    續犯，犯罪一直繼續進行，直至犯罪組織解散，或其脫離犯
    罪組織時，其犯行始行終結。故該參與犯罪組織與其後之多
    次加重詐欺之行為皆有所重合，然因行為人僅為一參與犯罪
    組織行為，侵害一社會法益，屬單純一罪，應僅就「該案中
    」與參與犯罪組織罪時間較為密切之首次加重詐欺犯行論以
    參與犯罪組織罪及加重詐欺罪之想像競合犯，而其他之加重
    詐欺犯行，祗需單獨論罪科刑即可，無需再另論以參與犯罪
    組織罪，以避免重複評價。是如行為人於參與同一詐欺集團
    之多次加重詐欺行為，因部分犯行發覺在後或偵查階段之先
    後不同，肇致起訴後分由不同之法官審理，為裨益法院審理
    範圍明確、便於事實認定，即應以數案中「最先繫屬於法院
    之案件」為準，以「該案件」中之「首次」加重詐欺犯行與
    參與犯罪組織罪論以想像競合（最高法院109 年度台上字第
    3945號判決意旨參照）。被告係於109 年7 月6 日前某日加
    入本案詐欺集團，為警查獲前均在參與犯罪組織之繼續中，
    被告與所屬之詐欺集團之成員先後共犯之加重詐欺取財行為
    ，係以如附表編號1 所示之告訴人古惠姍於109 年7 月6 日
    匯款入被告玉山銀行帳戶，為渠首次加重詐欺取財之犯行，
    其後之犯行，乃為被告參與組織之繼續行為。復核本案繫屬
    於本院時，被告尚無其他涉及詐欺集團犯罪之案件繫屬於法
    院，有本院被告前案紀錄表在卷可考，依前開說明，被告所
    犯之參與犯罪組織罪即應與上開首次之加重詐欺罪論以想像
    競合，從一重之三人以上共同詐欺取財罪論處。
  ㈤被告所犯三人以上共同詐欺取財、一般洗錢罪之行為，非僅
    侵害如附表所示之被害人之個人財產法益，同時並侵害國家
    社會法益，應依刑法第55條想像競合之規定，均從一重之三
    人以上共同詐欺取財罪論處。惟被告就如附表各編號所示之
    犯行，計有五名告訴人，依上所述，被害人不同、犯意各別
    ，行為互殊，自應予分論併罰。
　㈥被告所犯之數罪，雖均依想像競合，從一重之加重詐欺罪處
    斷，然輕罪之部分，洗錢防制法之一般洗錢罪規定有第16條
    第2項「犯前二條之罪，在偵查或審判中自白者，減輕其刑
    。」而想像競合犯之處斷刑，本質上係「刑之合併」。其所
    謂從一重處斷，乃將想像競合犯組成之評價上數罪，合併為
    科刑一罪，其所對應之刑罰，亦合併其評價上數罪之數法定
    刑，而為一個處斷刑。易言之，想像競合犯侵害數法益者皆
    成立犯罪，論罪時必須輕、重罪併舉論述，同時宣告所犯各
    罪名，包括各罪有無加重、減免其刑之情形，亦應說明論列
    ，量刑時併衡酌輕罪部分量刑事由，評價始為充足。本案被
    告於偵查及原審中均就一般洗錢罪之隱匿犯罪所得去向等手
    法坦認無誤並陳述明確，是應認其已就洗錢行為之主要構成
    要件事實自白，原應依洗錢防制法第16條第2項規定減輕其
    刑，但其所犯一般洗錢罪同屬想像競合之輕罪，故僅依首揭
    說明，於下述量刑時一併審酌。
　㈦組織犯罪防制條例有關強制工作之規定，業經司法院釋字第8
    12號解釋宣告，與憲法第8條保障人身自由之意旨不符，應
    自該號解釋公布之日起失其效力，自毋庸再贅為審酌。
五、沒收部分：
　　本案被告業已將所提領之款項半數自行花用殆盡，其餘半數
    則以不詳方式交由同詐欺集團不詳成員收取，據其自承在卷
    （金訴592 卷第49頁）。是依此計得被告本案之犯罪所得如
    附表犯罪所得欄所示，爰依刑法第38條之1 第1 項、第3 項
    之規定宣告沒收，並於全部或一部不能沒收或不宜執行沒收
    時，追徵其價額。　　
六、駁回檢察官上訴之理由：
　㈠原審判決同此認定，以被告所犯事證明確，堪予認定，依法
    論罪科刑，均無違誤。檢察官上訴意旨則略以：被告在本案
    係提供金融帳戶並擔任詐欺集團之「車手」，負責收取告訴
    人等之款項，該犯行若未為警查獲，實具有反覆實施之虞，
    原審判決僅以被告事後坦承犯行、高中畢業之學歷、現無業
    、無收入等情，即遽為上開所宣告之刑；然現今詐欺集團猖
    獗，透過分層分工之方式實行詐騙行為，不僅造成檢警追緝
    困難，且層出不窮的詐欺案件，亦使檢警耗費許多司法成本
    在此類案件之偵辦，侵蝕司法資源及國家刑罰權在其他類危
    害社會案件之行使，且即使偵破此類詐欺車手案，也往往因
    無法追緝上游並進而導致被害人求償無門，對社會之實質危
    害非輕；又本案被告所犯之案件，詐騙金額達近新臺幣30萬
    元，犯罪所得金額並非少數，造成告訴人等生活受重大影響
    ；且被告亦尚未與告訴人古惠姍及其他告訴人等達成和解並
    賠償渠等損失，其犯後是否具有悔意，難謂無疑，故衡諸被
    告犯罪手段及犯罪所生之損害、犯罪後之態度，原審僅判處
    上開徒刑，尚屬過輕，無法達成客觀上之適當性、相當性與
    必要性之價值要求。又原審就被告所犯三人以上共同詐欺取
    財罪，共5罪，各處有期徒刑1年2月、1年1月、1年1月、1年
    1月、1年2月，各刑期合計共5年7月，原審竟僅諭知應執行
    有期徒刑2年，亦顯屬過輕，無法罰其當罪，與罪刑相當原
    則有違，難認為適法妥當。綜上所述，原審就被告所為所量
    處之刑，實有不當裁量之違法等語。
　㈡本院審酌原審判決業已依被告之行為人責任為基礎，詳細審
    酌現今社會詐欺事件層出不窮、手法日益翻新，政府及相關
    單位無不窮盡心力追查、防堵，大眾傳播媒體更屢屢報導民
    眾被詐欺，甚至畢生積蓄因此化為烏有之相關新聞。被告正
    值青壯，不思依循正途獲取穩定經濟收入，竟貪圖不法錢財
    之犯罪動機、目的，率然加入詐欺集團，價值觀念偏差，破
    壞社會治安，所為之提供帳戶並提領詐欺款項，以交付上手
    傳遞犯罪所得贓款，而以此方式製造金流之斷點之犯罪手段
    ，屬詐欺集團中不可或缺之重要角色，所為均應受相當非難
    。再兼衡被告犯後坦承所有犯行，核與洗錢防制法第16條第
    2項在偵查或審判中自白減刑之規定相符，然卻於向原審法
    院聲請通知告訴人到場進行調解時，竟於調解期日無故未到
    ，有原審刑事報到單、調解事件報告書在卷可證（金訴592 
    卷第51至53頁、金訴633 卷第65至67頁），亦未與任何一告
    訴人於庭外自行達成和解之犯後態度；暨被告自陳為高中畢
    業之智識程度，現無業，無收入，未婚，無扶養人口之生活
    狀況等一切情狀，就被告所犯各罪，分別量處如原審判決附
    表主文欄所示之刑，量刑已具體審酌刑法第57條所列之事項
    ，核情並無過輕之情事。
　㈢末審酌被告所犯上開各罪，罪質相同，犯罪時間相近，考量
    人之生命有限，刑罰對被告造成之痛苦程度，係以刑度增加
    而生加乘效果，而非等比方式增加，如以實質累加方式執行
    ，刑責恐將偏重過苛，不符現代刑事政策及刑罰之社會功能
    。又上開數罪於併合處罰時，責任非難重複之程度甚高，以
    及實現刑罰經濟的功能，數罪併罰時對法益侵害並無特別加
    重之必要等一切情狀，亦堪認原審判決就被告所犯上開各罪
    ，綜合而定其應執行刑，亦稱允當。檢察官上開上訴意旨，
    圖憑己意指摘原審定應執行過輕，無法罰其當罪，與罪刑相
    當原則有違，難認為適法妥當等語，亦無理由，自應予以駁
    回。
據上論斷，應依刑事訴訟法第368條、371條，判決如主文。
本案經檢察官黃佳彥提起公訴，檢察官陳伯青追加起訴，檢察官
江佩蓉提起上訴，檢察官曾俊哲到庭執行職務。
中　　華　　民　　國　　111 　年　　3 　　月　　31　　日
                  刑事第十九庭  審判長法　官  曾淑華
                                      法　官  李殷君
                                      法　官  陳文貴
以上正本證明與原本無異。
如不服本判決，應於收受送達後20日內向本院提出上訴書狀，其
未敘述上訴之理由者並得於提起上訴後20日內向本院補提理由書
（均須按他造當事人之人數附繕本）「切勿逕送上級法院」。
                                      書記官  俞妙樺
中　　華　　民　　國　　111 　年　　3 　　月　　31　　日

附表：（註：匯款及提款時間、金額均以卷附交易明細表為準，逕予更正補充。）        編號 告訴人 詐欺方式 匯款時間、金額（新臺幣） 匯入帳戶 提領時間金額（新臺幣） 犯罪所得（計算式） 主文 1 古惠姍 詐欺集團成員於109年5 月4 日起，以交友軟體探探、通訊軟體LINE聯繫古惠姍，佯稱可帶領操作「Pine Bridge VIX 」投資網站獲利云云，致其陷於錯誤，而依指示匯款如右所示。 109 年7 月6 日 ①22時5 分0 秒匯款50,000元； ②22時6 分55秒匯款50,000元。 被告玉山銀行帳戶 109 年7 月6 日 ①22時36分18秒提領20,000元； ②22時37分22秒提領20,000元； ③22時38分31秒提領20,000元； ④22時41分13秒提領20,000元； ⑤22時42分21秒提領20,000元。 20,000*5*50%=50,000 蔡汶峰犯三人以上共同詐欺取財罪，處有期徒刑壹年貳月。未扣案之犯罪所得新臺幣伍萬元沒收，於全部或一部不能沒收或不宜執行沒收時，追徵其價額。 2（即追加起訴書附表編號1） 吳江秋 詐欺集團成員於109年7 月10日1 時25分某時許，在臉書社團「Marketplace 」，以暱稱「Xuan Xuna」張貼販賣「電視LG75UM7600PWA ，單價NT$30,000 」之貼文，致吳江秋閱後陷於錯誤，而傳訊息與該詐欺集團成員表示願意購買，而依指示匯款如右所示。 109 年7 月10日19時25分21秒匯款30,000元。 被告郵局帳戶 109 年7 月10日 ①20時6 分47秒提領60,000元； ②20時7 分44秒提領40,000元； ③20時8 分58秒提領20,000元； ④22時56分34秒提款20,000元； ⑤22時57分15秒提領10,000元。 30,000*50%=15,000（提領金額逾被害金額，以被害金額計算） 蔡汶峰犯三人以上共同詐欺取財罪，處有期徒刑壹年壹月。未扣案之犯罪所得新臺幣壹萬伍仟元沒收，於全部或一部不能沒收或不宜執行沒收時，追徵其價額。 3（即追加起訴書附表編號2） 黃明玟 詐欺集團成員於109年5 月12日起，以交友軟體探探、通訊軟體LINE聯繫，佯稱家庭狀況出了問題需要周轉云云，致其陷於錯誤，而依指示匯款如右所示。 109 年7 月10日19時37分53秒匯款40,000元。   40,000*50%=20,000（提領金額逾被害金額，以被害金額計算） 蔡汶峰犯三人以上共同詐欺取財罪，處有期徒刑壹年壹月。未扣案之犯罪所得新臺幣貳萬元沒收，於全部或一部不能沒收或不宜執行沒收時，追徵其價額。 4（即追加起訴書附表編號4） 蘇子珽 詐欺集團成員在臉書社團「打工廣告社團」張貼投資廣告，經蘇子珽於109 年7 月9日 閱後與通訊軟體LINE暱稱「$-徐曉雯（業務經理）」聯繫，由「$-徐曉雯（業務經理）」對其佯稱得以「BITFORDEX 」平台帳號投資獲利云云，復由LINE暱稱「凱文陳」、「BitFodex客服窗口」、「$-王宸宇（經理）」陸續以協助平台操作、申請獲利款項云云為由，致其陷於錯誤，而依指示匯款如右所示。 109 年7 月10日19時23分1 秒匯款30,000元。   30,000*50%=15,000（提領金額逾被害金額，以被害金額計算） 蔡汶峰犯三人以上共同詐欺取財罪，處有期徒刑壹年壹月。未扣案之犯罪所得新臺幣壹萬伍仟元沒收，於全部或一部不能沒收或不宜執行沒收時，追徵其價額。 5（即追加起訴書附表編號3） 張妤 詐欺集團成員於109年7 月初起，在交友軟體探探以暱稱「王裕承」聯繫張妤，佯稱某公司專案得投資獲利云云，並介紹通訊軟體LINE暱稱「〔中順證券〕客戶線上服務專線」與其聯繫，「〔中順證券〕客戶線上服務專線」即以代客操作投資云云為由，致其陷於錯誤，而依指示匯款如右所示。 109 年7 月10日 ①21時34分57秒匯入50,000元； ②21時37分32秒匯入36,540元。 被告玉山銀行帳戶 109 年7 月10日 ①22時52分25秒提領50,000元； ②22時53分55秒提領34,000元。 (50,000+34,000)*50%=42,000 蔡汶峰犯三人以上共同詐欺取財罪，處有期徒刑壹年貳月。未扣案之犯罪所得新臺幣肆萬貳仟元沒收，於全部或一部不能沒收或不宜執行沒收時，追徵其價額。 

附錄：本案論罪科刑法條全文
組織犯罪防制條例第3 條第1 項
發起、主持、操縱或指揮犯罪組織者，處 3 年以上 10 年以下
有期徒刑，得併科新臺幣 1 億元以下罰金；參與者，處 6 月以
上 5 年以下有期徒刑，得併科新臺幣 1 千萬元以下罰金。但參
與情節輕微者，得減輕或免除其刑。

洗錢防制法第14條第1 項
有第二條各款所列洗錢行為者，處 7 年以下有期徒刑，併科新
臺幣 5 百萬元以下罰金。

刑法第339 條之4 第1 項第2 款
犯第 339 條詐欺罪而有下列情形之一者，處 1 年以上 7 年以
下有期徒刑，得併科 1 百萬元以下罰金：
一、冒用政府機關或公務員名義犯之。
二、三人以上共同犯之。
三、以廣播電視、電子通訊、網際網路或其他媒體等傳播工具，
    對公眾散布而犯之。